【裁判字號】    97,上易,668
【裁判日期】    980414
【裁判案由】    竊盜
【裁判全文】
臺灣高等法院臺南分院刑事判決         97年度上易字第668號
上  訴  人  臺灣雲林地方法院檢察署檢察官
被      告  甲○○
                    （另案於臺灣雲林看守所羈押中）
上列上訴人因被告竊盜案件，不服臺灣雲林地方法院97年度易字
第38 4號中華民國97年9月4日第一審判決（起訴案號：臺灣雲林
地方法院檢察署97年度偵字第1664號），提起上訴，本院判決如
下：
    主  文
上訴駁回。
    理  由
壹、程序部分：
    按被告以外之人於審判外之陳述雖不符刑事訴訟法第159條
    之1至之4等4條之規定，而經當事人於審判程序同意作為證
    據，法院審酌該言詞陳述或書面陳述作成時之情況，認為適
    當者，亦得為證據，刑事訴訟法第159條之5第1項定有明文
    。查本案檢察官起訴認被告涉犯上開罪嫌所憑之（1）告訴
    人乙○○於警詢之指述；（2）證人鄭芬於警詢中之證述
    ；（3）告訴人乙○○出具之贓物認領保管單；（4）系爭機
    車之車籍資料；（5）現場照片2張等證據之證據能力不爭執
    ，同意使用作為認定事實之依據；本院審酌上開文書、陳述
    作成時，無人情施壓或干擾之情形，以之作為證據亦屬適當
    ，是上開筆錄及陳述均具有證據能力。
貳、實體部分：
一、公訴意旨略以：被告甲○○於民國（下同）97年3月28日11
    時許，基於為自己不法所有之意圖，在雲林縣斗南鎮○○路
    ○段629號前，竊取乙○○持用後置放該處車牌號碼TQ8-701
    號之輕型機車1輛，得手後供己代步使用。嗣乙○○自鄭秀
    芬處得知機車遭甲○○竊走，乃報警處理並要求甲○○立
    即將系爭機車騎返原處，經警於同日13時許在雲林縣斗南鎮
    ○○路○段629號當場逮捕甲○○而得知上情，因認被告涉
    有刑法第320條第1項之普通竊盜罪嫌等情。
二、按犯罪事實應依證據認定之，無證據不得認定犯罪事實；不
    能證明被告犯罪者，應諭知無罪之判決，刑事訴訟法第154
    條第2項、第301條第1項分別定有明文。次按告訴人之告訴
    ，係以使被告受刑事訴追為目的，是其陳述是否與事實相符
    ，仍應調查其他證據以資審認；又認定不利於被告之事實，
    須依積極證據，苟積極證據不足為不利於被告事實之認定時
    ，即應為有利於被告之認定，更不必有何有利之證據；再事
    實之認定應憑證據，如未能發現相當證據，或證據不足以證
    明，自不能以推測或擬制之方法，以為裁判基礎；另認定犯
    罪事實所憑之證據，雖不以直接證據為限，間接證據亦包括
    在內，然無論直接或間接證據，其為訴訟上之證明，須於通
    常一般之人均不致於有所懷疑，而得確信其為真實之程度者
    ，始得據之為有罪之認定，倘其證明尚未達到此一程度，而
    有合理性懷疑之存在時，即無從為有罪之認定（最高法院52
    年臺上字第1300號、30年上字第816號、40年臺上字第86號
    及76年臺上字第4986號判例意旨參照）。又刑事訴訟法第
    161條已於91年2月8日修正公佈，其第1項規定：檢察官就被
    告犯罪事實，應負舉證責任，並指出證明之方法。因此，檢
    察官對於起訴之犯罪事實，應負提出證據及說服之實質舉證
    責任，倘其所提出之證據，不足為被告有罪之積極證明，或
    其指出證明之方法，無從說服法院以形成被告有罪之心證，
    基於無罪推定之原則，自應為被告無罪判決之諭知（最高法
    院92年臺上字第128號判例意旨參照）。
三、爭執、不爭執事項：
  (一)不爭執事項：被告騎起訴書所載之輕型機車出門。
  (二)爭執事項：
  1.被告騎起訴書所載機車是否有不法所有之意圖？
  2.該機車之騎用是否經權利人之同意？
四、公訴人認被告涉犯上開普通竊盜之犯行，無非係以告訴人乙
    ○○於警詢之指述、證人鄭芬於警詢中之證述、乙○○出
    具之贓物認領保管單、系爭機車之車籍資料及現場照片2張
    等證據為其論據。
五、訊據被告甲○○堅詞否認有何前揭犯行，辯稱：我沒有竊取
    的意圖，我是去屋主那邊玩，跟屋主他們住一起一段時間，
    我伊是要向他（乙○○）借騎的，我有跟他乾媽（即鄭芬
    ）說要騎出去馬上回來，他乾媽說要趕快回來，他打電話給
    我要車，我就趕快騎回來了，我才騎出去一會兒而已，沒有
    要竊盜這輛機車的意思等語。經查：
  (一)按竊盜罪之成立，除須竊取他人財物之行為外，尚以行為
      人有為自己或第三人「不法所有意圖」之主觀違法要件，
      始足當之，如其目的僅在供自己使用收益，並無不法所有
      之意圖，即與竊盜罪之構成要件不符；又無不法所有之意
      圖，取得他人之物為一時之用，或得謂之使用竊盜，而認
      與刑法上之竊盜罪有別，惟如就物為「攸關權義或處分」
      之行為，縱事後物歸原主，得否謂僅屬使用竊盜而不構成
      竊盜罪，自非無疑，最高法院75年度臺上字第8號及86年
      度臺上字第4976號分別著有判決可資參照。
  (二)查本件車號TQ8-701號輕機車，由告訴人乙○○所購買，
      登記其配偶鄭蒨曄名下，平時都告訴人乙○○使用等情，
      已經告訴人乙○○於警詢時證述屬實（警卷2頁），並經
      證人鄭芬於警詢及原審審理時證述明確（警卷第7頁、
      原審卷第49頁）；並有卷附車籍查詢資料（警卷第11 頁
      ）可參；再觀之卷附機車照片（見警卷第12頁）及贓物認
      領保管單（見警卷第10頁），可認定該機車外觀及機車確
      為告訴人乙○○所使用。
  (三)證人鄭芬於警詢中證稱：告訴人乙○○是我乾兒子，被
      告甲○○是我先生曾文華的朋友，被告甲○○於97年3月
      28日上午11時許在斗南鎮○○路○段629號伊租屋處，將
      停放於騎樓之TQ8-701號機車騎走，我在場目擊，該車是
      我乾兒子乙○○所有，當時我看他騎車正要離去，我叫住
      他說別人的機車你不要騎，『他回答我說要去打電話馬上
      就回來』，於是我叫他說你打完電話馬上回來不要太久，
      並非我同意他可以使用該車，『當時乙○○不在場』，所
      以他並未徵得乙○○同意，乙○○於97年3月28日中午12
      時許回來看見該車不見，我才告訴他說是甲○○騎乘外出
      ，經乙○○打電話給甲○○催討後，甲○○才於97年3月
      28日下午1時許將該車騎回斗南鎮○○路○段629號歸還給
      乙○○等語（詳見97年3月28日警詢筆錄），復於原審審
      理時結證稱：被告都住在我家，當天我在做生意賣檳榔，
      他說他要借機車去打電話，馬上回來，我說機車不是你的
      ，你要馬上騎回來，他就說好，乙○○是我先生的乾兒子
      ，被告是我先生的朋友，他們都住在我家，『他們之前都
      有互相借過機車』，我做生意都在家裡，我有見過乙○○
      之前有將這輛機車借給被告過，乙○○告被告偷機車這次
      ，被告當時還住在我家裡，這輛機車登記誰的名字我不清
      楚，在我家的時候，乙○○都騎這輛機車，『乙○○跟被
      告都一起住在我家』，有一起吃飯，也都會交談，乙○○
      會借機車給被告騎，當天被告騎走沒有多久，乙○○就回
      來了，就問我機車呢？我就說機車被守孟借走了，說要去
      打電話，馬上就會回來，乙○○問我之後，大概一個多鐘
      頭左右機車才回來，我也不知道乙○○為何去警察局報案
      ，他們兩人之間有什麼恩怨我也不瞭解等語（詳見原審卷
      第48頁、第49頁），細繹其內容，可知被告騎用該機車時
      已告知所借住屋主曾文華之妻鄭芬知悉，被告與告訴人
      乙○○於日常間亦有互借機車情形，該機車雖非鄭芬所
      有，鄭芬並無同意權，被告雖未明確且直接得到乙○○
      之同意，然依被告與告訴人日常互借機車使用，被告騎乘
      該機車時，證人證芬亦在場，且被告明確告訴鄭芬係
      借用機車，凡此均與一般竊取車之情形迥異，則被告騎用
      該機車之目的，應僅係供自己一時之使用，無攸關物之權
      益或處分行為，而無不法所有之意圖，實屬明確。揆諸上
      揭判決意旨，可知被告所為自與竊盜罪之構成要件尚屬有
      間。
  (四)雖告訴人乙○○於警詢時指稱：該TQ8-701號輕機車是我
      本人所購買，登記在我太太鄭蒨曄名下所有，平時都是我
      本人使用，97年3月28日上午11時許我將TQ8-701號輕機車
      停放在斗南鎮○○路○段629號前，遭甲○○擅自「侵占
      」騎乘使用，甲○○未經我本人同意，騎我輕機車外出，
      經我於97年3月28日中午12時許發現後，以手機發話給甲
      ○○手機請他立即歸還該車，並立即向警方報案，甲○○
      遲至97年3月28日下午1時許才將該車騎回斗南鎮○○路○
      段629號歸還，我與甲○○互不相識，亦無任何關係，當
      時我將機車停放我乾媽鄭芬租屋處騎樓下，但鑰匙未取
      下而遭甲○○騎乘外出，我發現機車不見後詢問我乾媽才
      得知是遭甲○○騎乘外出，「我堅持對甲○○提出侵占告
      訴」等語（詳見97年3月28日警詢筆錄）。惟被告騎乘上
      開機車，事先並未得到車主乙○○的同意，告訴人乙○○
      堅持告訴被告，尚屬有據，然參酌證人鄭芬上揭證述，
      可知告訴人與被告並非互不相識，若果係不相識之人又如
      何以電話聯絡歸還事宜，且被告並無不法所有意圖，前已
      述及，是告訴人指述，與事實不符，尚難採信，自難僅以
      告訴人唯一之指述而採為被告論罪之依據，此外，依公訴
      人所提上揭全部證據，亦無從認定被告於主觀上有何不法
      所有之意圖應認有竊盜犯行。
六、綜上所述，公訴人所提出之證據，尚無法使一般人不致於有
    所懷疑，而得確信其為真實之程度，揆諸上揭說明及判例意
    旨，本院對公訴人起訴被告竊盜犯行自無法形成有罪之確信
    。此外，公訴人復未提出其他適合於證明被告犯罪事實之其
    他積極證據，以資證明被告有該部分犯行，被告此部分犯行
    自屬不能證明，基於無罪推定原則，自應為被告無罪之判決
    。原判據此為被告無罪之諭知，並無不合，檢察官仍執陳詞
    ，認被告有竊盜犯行，而提起上訴，為無理由，自應駁回。
據上論結，應依刑事訴訟法第368條，判決如主文。
本案經檢察官謝錫和到庭執行職務。
中    華    民    國    98    年    4     月    14    日
                  刑事第三庭    審判長法  官  陳義仲
                                      法  官  蘇清水
                                      法  官  宋明中
以上正本證明與原本無異。
不得上訴。
                                      書記官  黃子起
中    華    民    國    98    年    4     月    14    日


司法院資訊處製作；財團法人民間司法改革基金會備份。
